ACORDAO-COMPLETO-2541451

ACÓRDÃO 9243/2022 ATA 41/2022 - PRIMEIRA CÂMARA

VISTOS, relatados e discutidos estes autos de pensão especial de ex-combatente concedidas pelo Comando do Exército.
ACORDAM os ministros do Tribunal de Contas da União, reunidos em sessão da 1ª Câmara, diante das razões expostas pelo relator, em:
9.1. considerar legal o ato de pensão especial de ex-combatente instituída por Manoel Fernandes Freitas Filho (15296/2020, peça 5) concedendo-lhe registro, nos termos do § 1º do art. 260 do Regimento Interno deste Tribunal (RI/TCU) ;
9.2. considerar ilegais os atos de pensão especial de ex-combatente instituídas por Juvelino Alves Batista (38814/2017, peça 3) , Moyses Santos Ferreira (72423/2018, peça 4) e Eneas Augusto Pereira (30798/2020, peça 6) , negando-lhes registro, nos termos do § 1º do art. 260 do Regimento Interno deste Tribunal (RI/TCU) ;
9.3. dispensar a devolução dos valores indevidamente recebidos, presumidamente, de boa-fé pelos beneficiários, nos termos da Súmula 106 deste Tribunal;
9.4. determinar ao Comando do Exército que:
9.4.1. comunique, no prazo de 15 (quinze) dias, ao Sr. Sílvio Donizeti Alves que deve optar, no prazo de 30 (trinta) dias a partir da ciência desta decisão, pela percepção da pensão instituída pelo Sr. Juvelino Alves Batista ou pelo benefício pago pelo Instituto Nacional do Seguro Social (INSS) ;
9.4.1.1. caso o beneficiário não se manifeste dentro do prazo acima, ou opte pelo benefício pago pelo INSS, suspenda de imediato os pagamentos decorrentes do ato e, caso contrário, emita novo ato com ajuste do posto que serve de base de cálculo da pensão, comunicando, em qualquer hipótese, ao Tribunal as providências adotadas, nos termos dos arts. 262, caput, do RI/TCU e 8º, caput, da Resolução TCU 206/2007, sob pena de responsabilidade solidária do responsável pela omissão;
9.4.2. ajuste, no prazo de 15 (quinze) dias, o posto que serve de base de cálculo da pensão para segundo sargento das pensões instituídas por Moyses Santos Ferreira (72423/2018) e Eneas Augusto Pereira (30798/2020) ;
9.4.3. dê ciência do inteiro teor desta deliberação aos interessados, alertando-os de que o efeito suspensivo proveniente da interposição de eventuais recursos perante o Tribunal não os exime da devolução dos valores percebidos indevidamente após a respectiva notificação, caso esses não sejam providos, devendo encaminhar os comprovantes dessa notificação a esta Corte no prazo de até 30 (trinta) dias;
9.4.4. cadastre novo ato de concessão de pensão livre da irregularidade apontada, submetendo-o no prazo de 30 (trinta) dias à apreciação deste Tribunal, nos termos dos arts. 262, caput e § 2º, do RI/TCU e 19, § 3º, da Instrução Normativa TCU 78/2018;
9.5. encerrar o processo e arquivar os presentes autos.

PENSÃO ESPECIAL DE EX-COMBATENTE.

Primeira Câmara

Comando do Exército.

3. Interessados: Egmar Augusto Pereira (XXX.216.116-XX); Renato Vieira de Freitas (XXX.929.136-XX); Rosemary Siervo dos Santos Ferreira (XXX.364.838-XX); Sílvio Donizeti Alves (XXX.814.856-XX).

13.1. Ministros presentes: Walton Alencar Rodrigues (Presidente), Benjamin Zymler e Jorge Oliveira.
13.2. Ministros-Substitutos presentes: Augusto Sherman Cavalcanti e Weder de Oliveira (Relator).

WEDER DE OLIVEIRA

Em exame, atos de pensão especial de ex-combatente (PEEC) emitidos pelo Ministério da Defesa - Comando do Exército.
Reproduzo, com ajustes de forma, o parecer elaborado pelo Ministério Público junto a este Tribunal (MP/TCU) , representado pelo procurador Rodrigo Medeiros de Lima (peça 10) :
" (...) 
3.	Desde logo, este representante do Ministério Público de Contas da União anui à proposta da unidade técnica, mas apenas em relação ao ato de Manoel Fernandes Freitas Filho (peça 5) . Quanto aos demais atos, opinamos pela ilegalidade e negativa de registro, pelos motivos expostos a seguir.
II
4.	Quanto ao ato de reversão da PEEC instituída por Juvelino Alves Batista (peça 3) , observa que o instituidor faleceu em 18/10/1978, e o benefício foi revertido ao filho maior inválido Silvio Donizeti Alves, em 3/3/2016.
5.	Colhe-se da jurisprudência selecionada do Tribunal que 'o direito à reversão da pensão especial de ex-combatente é regido pela lei vigente à época do falecimento do instituidor, ainda que a reversão tenha ocorrido na vigência de outras normas' (Acórdão 8309/2021-TCU-Primeira Câmara) .
6.	Na data do óbito do instituidor estava em vigência o art. 30 da Lei 4.242/1963 (revogado pela Lei 8.059, de 4/7/1990) , que assim dispunha (grifos inseridos) :
Art 30. É concedida aos ex-combatentes da Segunda Guerra Mundial, da FEB, da FAB e da Marinha, que participaram ativamente das operações de guerra e se encontram incapacitados, sem poder prover os próprios meios de subsistência e não percebem qualquer importância dos cofres públicos, bem como a seus herdeiros, pensão igual à estipulada no art. 26 da Lei n.º 3.765, de 4 de maio de 1960.
7.	Como se vê, o art. 30 da Lei 4.242/1963 veda o pagamento concomitante da pensão de ex-combatente com qualquer importância percebida dos cofres públicos e requer do beneficiário, a condição de ser incapaz de prover os próprios meios de subsistência.
8.	É nesse sentido a manifestação do Ministro Walton Alencar Rodrigues no voto condutor do Acórdão 1756/2018-TCU-Primeira Câmara (grifos inseridos) :
Identificou-se, a partir de consulta à base de 2016 da Relação Anual de Informações Sociais (Rais) , que Eva Cristina Dias Leitão, além da pensão especial de ex-combatente, recebe vencimentos como servidora pública estadual e pensão do INSS.
O art. 30 da Lei 4.242/1963 veda expressamente a acumulação da pensão de ex-combatente com outra importância percebida dos cofres públicos. Nesse sentido a jurisprudência deste Tribunal (por exemplo, Decisão 280/2001-1ª Câmara) .
9.	Esse também é o entendimento do Superior Tribunal de Justiça, conforme ilustra a ementa da seguinte deliberação publicada no DJe de 24/11/2015 (grifos inseridos) :
ADMINISTRATIVO. PENSÃO ESPECIAL DE EX-COMBATENTE. LEI DE REGÊNCIA. DATA DO ÓBITO DO INSTITUIDOR. ART. 30 DA LEI N. 4.262/63. FILHA MAIOR. BENEFÍCIO DE NATUREZA ASSISTENCIAL. REQUISITOS ESPECÍFICOS. COMPROVAÇÃO. NÃO OCORRÊNCIA.
1. Trata-se, na origem, de Ação Ordinária contra a União objetivando a concessão de pensão especial de ex-combatente, por reversão do benefício inicialmente concedida à sua genitora.
2. Na hipótese dos autos, o falecimento do ex-combatente ocorreu na vigência das Leis 4.242/1963 e 3.765/1960.
3. Nos termos do art. 30 da Lei 4.242/1963, são requisitos para o pagamento da pensão especial de ex-combatente: 1) ser o ex-militar integrante da FEB, da FAB ou da Marinha; 2) ter efetivamente participado de operações de guerra; 3) encontrar-se o ex-militar, ou seus dependentes, incapacitados, sem poder prover os próprios meios de subsistência;e 4) não perceber nenhuma importância dos cofres públicos. Tais requisitos estendem-se também aos dependentes, que devem provar o seu preenchimento. Precedentes.
4. Incontroverso, nos autos, que a ora agravante percebe dos cofres públicos benefício previdenciário de aposentadoria e pensão decorrente do falecimento de seu marido (ex-servidor público) . Logo, não preenche um dos requisitos específicos do art. 30 da Lei 4.242/1963, qual seja, ser 'incapacitados, sem poder prover os próprios meios de subsistência' e não receber 'qualquer importância dos cofres públicos'. Agravo regimental improvido. (AgRg no AgRg no REsp 1555454/SP, Ministro Relator HUMBERTO MARTINS, SEGUNDA TURMA, Julgamento: 17/11/2015) .
10.	Consulta realizada em sistemas externos disponibilizados ao TCU revela que o beneficiário acumula a pensão especial em exame com uma pensão por morte previdenciária paga pelo Instituto Nacional do Seguro Social (INSS) - Benefício 1660183453, desde 18/10/1978.
11.	Ademais, a pensão especial em apreço foi concedida com proventos calculados com base no posto de Segundo Tenente, em desacordo com o que dispõe o art. 26 da Lei 3.765/1960, aplicável à pensão especial por força da parte final do art. 30 da Lei 4.242/1963, in verbis (grifos inseridos) :
Art 26. Os veteranos da campanha do Uruguai e Paraguai, bem como suas viúvas e filhas, beneficiados com a pensão especial instituída pelo Decreto-lei nº 1.544, de 25 de agôsto de 1939, e pelo art. 30 da Lei nº 488, de 15 de novembro de 1948, e os veteranos da revolução acreana, beneficiados com a pensão vitalícia e intransferível instituída pela Lei nº 380, de 10 de setembro de 1948, passam a perceber a pensão correspondente a deixada por um 2º sargento, na forma do art. 15 desta lei. 
12.	Somente a partir da Constituição Federal de 1988, a base de cálculo do benefício foi majorada para o posto de Segundo Tenente, nos termos do inciso II do art. 53 do Ato das Disposições Constitucionais Transitórias (grifos inseridos) :
Art. 53. Ao ex-combatente que tenha efetivamente participado de operações bélicas durante a Segunda Guerra Mundial, nos termos da Lei nº 5.315, de 12 de setembro de 1967 , serão assegurados os seguintes direitos:
 (...) 
II - pensão especial correspondente à deixada por segundo-tenente das Forças Armadas, que poderá ser requerida a qualquer tempo, sendo inacumulável com quaisquer rendimentos recebidos dos cofres públicos, exceto os benefícios previdenciários, ressalvado o direito de opção;
13.	Assim, considerando que o instituidor faleceu em 18/10/1978, a pensão deveria corresponder ao posto de Segundo Sargento e não de Segundo Tenente, como foi concedido.
14.	Registra-se que o ato em exame foi enviado ao Tribunal em 15/10/2018, de modo que pode ser apreciado, uma vez que ainda não houve o decurso do prazo de cinco anos fixado pelo STF, no âmbito do RE 636.553, para a apreciação dos atos sujeitos a registro, contados da chegada dos atos ao Tribunal.
III
15.	No que se refere ao ato de reversão da PEEC instituída por Moyses Santos Ferreira (peça 4) , em benefício da filha maior inválida Rosemary Siervo dos Santos Ferreira, com vigência em 17/3/2016, observa-se que o instituidor faleceu em 13/3/1971. Portanto, aplica-se ao caso, as mesmas disposições legais consignadas para o ato anteriormente analisado.
16.	Não consta dos sistemas externos disponibilizados ao TCU nenhuma acumulação de benefícios pela interessada, estando o ato regular sob esse aspecto. No entanto, a pensão especial foi concedida com proventos calculados com base no posto de Segundo Tenente, em desacordo com o que dispõe o art. 26 da Lei 3.765/1960, aplicável à pensão especial por força da parte final do art. 30 da Lei 4.242/1963, o que torna o ato ilegal. Considerando a data de falecimento do instituidor em 13/3/1971, a pensão deveria corresponder ao posto de Segundo Sargento e não de Segundo Tenente, como foi concedido.
17.	O ato em apreço foi enviado ao Tribunal em 31/1/2019, de modo que pode ser apreciado, uma vez que ainda não houve o decurso do prazo de cinco anos fixado pelo STF, no âmbito do RE 636.553, para a apreciação dos atos sujeitos a registro, contados da chegada dos atos ao Tribunal.
IV
18.	No que concerne ao ato de alteração da reversão de PEEC instituída por Eneas Augusto Pereira (peça 6) , emitido para incluir o beneficiário Egmar Augusto Pereira, na condição de filho maior inválido, com vigência em 2/12/2019, observa-se que o instituidor faleceu em 18/4/1973, de modo que deve ser aplicado, também nesse caso, as mesmas disposições legais transcritas na primeira parte deste parecer.
19.	Não consta dos sistemas externos disponibilizados ao TCU nenhuma acumulação de benefícios pelo interessado estando o ato regular sob esse aspecto. No entanto, a pensão especial foi concedida com proventos calculados com base no posto de Segundo Tenente, em desacordo com o que dispõe o art. 26 da Lei 3.765/1960, aplicável à pensão especial por força da parte final do art. 30 da Lei 4.242/1963, o que torna o ato ilegal nesse ponto. Considerando a data de falecimento do instituidor em 18/4/1973, a pensão deveria corresponder ao posto de Segundo Sargento e não de Segundo Tenente, como foi concedido.
20.	O ato foi enviado ao Tribunal em 20/5/2020, de modo que pode ser apreciado, uma vez que ainda não houve o decurso do prazo de cinco anos fixado pelo STF, no âmbito do RE 636.553, para a apreciação dos atos sujeitos a registro, contados da chegada dos atos ao Tribunal." 
É o relatório.

não há.

Procurador Rodrigo Medeiros de Lima.

PENSÃO ESPECIAL DE EX-COMBATENTE. LEGALIDADE DE 1 (UM) ATO. PENSÃO REGIDA PELA LEI VIGENTE À ÉPOCA DO FALECIMENTO DO INSTITUIDOR. ACUMULAÇÃO INDEVIDA. CÁLCULO DOS PROVENTOS EM POSTO DIFERENTE AO ESTIPULADO NA LEI. ILEGALIDADE DE 3 (TRÊS) ATOS. ACUMULAÇÃO DA PENSÃO COM OUTRO BENEFÍCIO PÚBLICO. DIREITO À OPÇÃO. SÚMULA 106. DETERMINAÇÕES. ARQUIVO.

PENSÃO ESPECIAL DE EX-COMBATENTE (PEEC)

Secretaria de Fiscalização de Integridade de Atos e Pagamentos de Pessoal e de Benefícios Sociais (Sefip).

Trata-se de 4 (quatro) atos de pensão especial de ex-combatente (PEEC) emitidos pelo Ministério da Defesa - Comando do Exército.
A Secretaria de Fiscalização de Integridade de Atos e Pagamentos de Pessoal e de Benefícios Sociais (Sefip) propõe a legalidade dos atos.
O MP/TCU, representado pelo procurador Rodrigo Medeiros de Lima, concorda com a proposta quanto ao ato de pensão instituída por Manoel Fernandes Freitas Filho (peça 5) , divergindo quanto aos demais, e fundamenta sua proposta nos seguintes termos (peça 10, p. 1) :
- Ato de reversão da PEEC instituída por Juvelino Alves Batista, em 18/10/1978 (peça 3) :
" (...) o art. 30 da Lei 4.242/1963 veda o pagamento concomitante da pensão de ex-combatente com qualquer importância percebida dos cofres públicos e requer do beneficiário, a condição de ser incapaz de prover os próprios meios de subsistência.
 (...) 
10.	Consulta realizada em sistemas externos disponibilizados ao TCU revela que o beneficiário acumula a pensão especial em exame com uma pensão por morte previdenciária paga pelo Instituto Nacional do Seguro Social (INSS) - Benefício 1660183453, desde 18/10/1978.
11.	Ademais, a pensão especial em apreço foi concedida com proventos calculados com base no posto de Segundo Tenente, em desacordo com o que dispõe o art. 26 da Lei 3.765/1960, aplicável à pensão especial por força da parte final do art. 30 da Lei 4.242/1963 (...) 
12.	Somente a partir da Constituição Federal de 1988, a base de cálculo do benefício foi majorada para o posto de Segundo Tenente, nos termos do inciso II do art. 53 do Ato das Disposições Constitucionais Transitórias. (...) 
13.	Assim, considerando que o instituidor faleceu em 18/10/1978, a pensão deveria corresponder ao posto de Segundo Sargento e não de Segundo Tenente, como foi concedido."
- Ato de reversão da PEEC instituída por Moyses Santos Ferreira, em 13/3/1971 (peça 4) :
" (...) a pensão especial foi concedida com proventos calculados com base no posto de Segundo Tenente, em desacordo com o que dispõe o art. 26 da Lei 3.765/1960, aplicável à pensão especial por força da parte final do art. 30 da Lei 4.242/1963, o que torna o ato ilegal."
- Ato de reversão da PEEC instituída por ato de alteração da reversão de PEEC instituída por Eneas Augusto Pereira, em 18/4/1973 (peça 6) :
" (...) a pensão especial foi concedida com proventos calculados com base no posto de Segundo Tenente, em desacordo com o que dispõe o art. 26 da Lei 3.765/1960, aplicável à pensão especial por força da parte final do art. 30 da Lei 4.242/1963, o que torna o ato ilegal."
Acolho a proposta alvitrada pelo MP/TCU, cujas análises incorporo às minhas razões de decidir.
A jurisprudência desta Corte de Contas é no sentido de que se aplicam à concessão de pensões militares as normas vigentes por ocasião do falecimento do instituidor (a exemplo, Acórdão 4968/2022-TCU-Primeira Câmara, de relatoria do ministro Substituto Marcos Bemquerer, e 8309/2021-1ª Câmara, de relatoria do ministro Vital do Rêgo) .
Portanto, como as pensões foram instituídas durante a vigência das Leis 4.242/1963 e 3.765/1960, deveriam ser observados os seguintes requisitos:
Lei 4.242/1963:
"Art 30. É concedida aos ex-combatentes da Segunda Guerra Mundial, da FEB, da FAB e da Marinha, que participaram ativamente das operações de guerra e se encontram incapacitados, sem poder prover os próprios meios de subsistência e não percebem qualquer importância dos cofres públicos, bem como a seus herdeiros, pensão igual à estipulada no art. 26 da Lei n.º 3.765, de 4 de maio de 1960."
Lei 3.765/1960:
"Art 26. Os veteranos da campanha do Uruguai e Paraguai, bem como suas viúvas e filhas, beneficiados com a pensão especial instituída pelo Decreto-lei nº 1.544, de 25 de agôsto de 1939, e pelo art. 30 da Lei nº 488, de 15 de novembro de 1948, e os veteranos da revolução acreana, beneficiados com a pensão vitalícia e intransferível instituída pela Lei nº 380, de 10 de setembro de 1948, passam a perceber a pensão correspondente a deixada por um 2º sargento, na forma do art. 15 desta lei."
De fato, evidenciado nos atos acostados às peças 4 e 6 o pagamento de benefícios tendo como base de cálculo o soldo de segundo tenente, quando deveria ter o de segundo sargento, as pensões devem ser consideradas ilegais, determinando-se ações corretivas.
Especificamente, além do pagamento com base em posto superior, em razão da percepção de pensão previdenciária por morte (desde a mesma data da instituição da pensão em análise, 18/10/1978) , proveniente do Regime Geral, pelo beneficiário da PEEC instituída pelo Sr. Juvelino Alves Batista (peça 3) , deve ser determinado ao Comando do Exército que comunique ao interessado que deve optar por um dos benefícios pagos,  aplicando-se a Súmula 106 de Jurisprudência do TCU às parcelas indevidamente recebidas pelo interessado.
Como a data de instituição de ambos os benefícios são coincidentes (18/7/1978) , entendo ser possível conceder ao interessado o direito a essa opção. 
Caso o interessado opte pela PEEC, deve ser ajustado o pagamento com base no posto de segundo sargento.
Uma vez que os atos foram enviados a esta Corte de Contas há menos de 5 (cinco) anos, podem ser apreciados sem a realização de prévia oitiva dos interessados, nos termos do Acórdão 587/2011-TCU-Plenário, não sendo o caso, também, de concessão de registro tácito.
Diante do exposto, manifesto-me pela aprovação do acórdão que ora submeto à apreciação deste Colegiado.
TCU, Sala das Sessões, em 29 de novembro de 2022.
Weder de Oliveira 
Relator